臺灣臺中地方法院刑事判決　　　　　　　　　　　　　　九十年度訴字第三一三號
　　公　訴　人　臺灣台中地方法院檢察署檢察官
　　被　　　告　丑○○
右列被告因貪污治罪條例案件，經檢察官提起公訴（八十九年度偵字第二０五四五號
），本院判決如左：
    主  文
丑○○無罪。
    理  由
一、公訴意旨詳如附件起訴書所載。
二、按犯罪事實應依證據認定之，無證據不得推定其犯罪事實，又不能證明被告犯罪
    者，應諭知無罪之判決，刑事訴訟法第一百五十四條、第三百零一條第一項分別
    定有明文。又按圖利罪之成立，須有為自己或第三人圖取不法利益之犯意始克當
    之，而有無此項犯意，須依證據認定，不得僅以公務員所為失當之行為之結果，
    使人獲取不法利益，即遽以推定該公務員有圖利他人之犯意，又公務員對於主管
    事務圖利罪，必須對於主管之事務有圖利之意思，而表現於行為，始與犯罪構成
    要件相符；再貪污治罪條例之圖利罪，必行為人有於初發之始即為第三人圖取不
    法利益之犯意，方克當之，而有無此項犯意，又須依證據認定，不得僅以公務員
    所為失當行為之結果，使人獲取不法利益，據以推定該公務員自始即有圖利他人
    之犯意，最高法院七十年臺上字第五０一號、八十七年臺上字第二二三八號、八
    十八年臺上字第五三一一號著有判決可資參照。
三、本件公訴意旨認定被告丑○○犯有前開圖利國光工程顧問股份有限公司犯行，無
    非係以：1.被告丑○○交付予證人庚○○「臺中市○○○市○路地下化工程委託
    調查及綜合規劃服務作業計劃」草案一份，並囑付證人庚○○轉交證人乙○○辦
    理修改、降低顧問公司資格之事實，業據證人庚○○、乙○○二人分別於該署偵
    查中證述屬實；2.國光工程顧問股份有限公司除曾具有「東部鐵路改善工程之北
    迴線新觀音隧道規劃設計」之工程實績外，並無其他鐵路工程或捷運工程經驗，
    且國光工程顧問股份有限公司所出具之技術人員名冊，經監察院向行政院勞工保
    險、稅捐單位調閱資料，發現國光工程顧問股份有限公司總經理吳慶順並無在國
    光工程顧問股份有限公司受薪及投保紀錄，總工程師、建築設計師、工程設計師
    、規劃設計師等職務人員之陳仁華、藍明毅、林萬本、鄭展鴻、賴逸嵩、駱文慶
    、藍嘉謀、林小玲、林舜宏等人分別於於八十二年間投保，即於八十三年間離職
    ，國光公司顯以人頭充數之公司甚明；3.證人乙○○原擬定應徵資格草案所要求
    技術人員人數至少一百五十人以上，且須包括土木、結構等專業人員，被告交付
    之「臺中市○○○市○路地下化工程委託調查及綜合規劃服務作業計劃」草案，
    則大幅降低，顯有圖利國光工程顧問股份有限公司之犯意；4.臺灣省政府所指派
    於八十三年三月七日下午二時，在臺灣省鐵路管理局第二會議室舉行審查會之評
    審委員吳明勳、乙○○、丁○○、辛○○等人，均屬臨時指派，僅能就國光工程
    顧問股份有限公司所提出之書面資格加以審查；5.被告自七十九年間擔任前臺灣
    省政府交通處副處長，於八十一年間該處一科委託「美聯公司」辦理「臺中市○○○市○路立體化（郊區化）工程技術可行性研究暨規劃」時，即已參與，對於
    美聯公司提出之可行性研究暨規劃至為熟悉，應知悉證人乙○○原先擬定比照臺
    北市鐵路地下化工程遴選顧問公司之標準係屬合理；6.國光工程顧問股份有限公
    司於事前僅有「東部鐵路改善北迴線新觀音隧道新建工程規劃設計」之實績，承
    包金額僅為六千一百八十五萬元，且依「各機關委託技術顧問機構承辦技術服務
    處理要點」第四條末項之規定「各機關委託技術顧問機構服務，應以顧問機構具
    有服務項目專長之專任人才為抉擇之必要條件」，而國光工程顧問股份有限公司
    既未具有技術顧問機構服務應具有專長之專任人員，被告將條件予以刪除，使國
    光工程顧問股份有限公司得以參與競標，自顯有圖利國光工程顧問股份有限公司
    之犯意；7.「臺中市○○○市○路地下化工程委託調查及綜合規劃服務作業計劃
    」草案，係由被告口述、證人乙○○撰寫之方式為之，此觀之其簽文留有「謹遵
    指示」之文字，且經證人乙○○、庚○○於該署偵查中證述屬實；8.證人乙○○
    原所簽擬之參選廠商條件，被告曾交予財團法人中興工程顧問社徐恆雄經理代為
    修正，該社於同年九月十四日傳真予被告表示「．．．．本工程規模龐大，不管
    國光工程顧問股份有限公司單獨或與國外公司合作辦理，最後圖說報告均須由國
    內公司人員生產，國外公司只作技術方面之指導而已，所以國內公司之規模必須
    訂定。臺北市區○路地下化工程進行順利，與本件計劃類似，但規模較小，所以
    比照其規定應屬合理。」，而被告事後要求證人乙○○將原擬定對國光工程顧問
    股份有限公司不利之條件予以取消，以遷就實際上原無參標資格之國光工程顧問
    股份有限公司，顯屬被告運作所致；9.「美聯公司」於八十二年二月五日，向前
    交通處處長伍澤元簡報「臺中市○○○市○路立體化（郊區化）工程技術可行性
    研究暨規劃」，伍澤元指示臺中市○○○市○路均採地下化建設設計，承辦人乙○○乃著手研擬呈報，交通處於同年月九日會同前臺灣省政府經建會、人事處、
    研考會、財政廳及主計處審核通過，並於同年月十五日呈報臺灣省政府委員會審
    議通過後，呈報行政院交通部，交通部則以所呈報內容簡略，請其檢討修正，交
    通處修正後於同年六月二十五日以省府交二字第五一六九一號再行函報，交通部
    於八十二年八月二十五日以交會字第三二七七九號函請再行補充財務計劃與成本
    估算，交通部並於八十二年十一月十九日召開會議討論該鐵路地下化會議，決議
    「一、原報案屬可行性究，原則可行，惟仍需繼續進行工程綜合規劃及細部計劃
    ，方能確定估計工期及經費。二、綜合規劃一年、細部設計二年。三、原報建設
    計劃儘速修正為可行性研究報告。四、其他應注意規劃設計財務事項。」、「由
    鐵路局研擬作業流程、投標須知及附件、服務工作範圍及內容，合約書草案送處
    參採。」，交通部既未核定，被告卻逕為進行臺中市鐵路地下化工程委託調查及
    綜合規劃案之遴選顧問公司，可見被告係急於由國光工程顧問股份有限公司得標
    承包；10.事實上國光工程顧問股份有限公司承包臺中市鐵路地下化工工程後，幾
    乎已將全部工程轉包予其他公司，亦足徵國光工程顧問股份有限公司並無承包「
    臺中市鐵路地下化工程委託調查及綜合規劃案」之能力等由為其論述之依據。
四、訊據被告丑○○固直承其自七十九年起，擔任前臺灣省政府交通處副處長，八十
    二年八月九日起代理該處處長，八十三年二月八日起擔任該處處長，綜理該處五
    科業務、及前臺灣省政府委員會第一九七五次會議及臺灣省議會第九屆第一次大
    會決議依據行政院頒「改善交通全盤計劃」先期辦理「都市鐵路地下立體化」可
    行性研究，於八十年六月十二日與美聯公司臺灣分公司簽約委託辦理臺中地區立
    體化（郊區化）可行性研究暨規劃，該公司於八十一年十一月間提出研究暨規劃
    ，認臺中市○○路地下化為最佳方案，前臺灣省政府主席連戰亦指示臺中市○○○市○路地下化應突破困難儘速辦理，並得動支省統籌分配款支應，前交通處處
    長伍澤元亦指示臺中市○○○市○路均採地下化，並由乙○○為承辦人擬定計劃
    呈報，經臺灣省政府經建會、人事處、研考會、財政廳及主計處審核通過，概估
    經費臺中市為六百八十八億元、臺南市為二百八十七億元，再經臺灣省政府委員
    會、臺灣省議會分別審議通過呈報行政院交通部，而交通部要求交通處補充財務
    計劃及成本估算，交通部另於八十二年八月二十五日以交會字第三二七七九號函
    請再行補充財務計劃與成本估算，交通部並於八十二年十一月十九日召開會議討
    論該鐵路地下化會議，決議「一、原報案屬可行性研究，原則可行，惟仍需繼續
    進行工程綜合規劃及細部計劃，方能確定估計工程及經費。二、綜合規劃一年、
    細部設計二年。三、原報建設計劃儘速修正為可行性研究報告。四、其他應注意
    規劃設計財務事項。」、「由鐵路局研擬作業流程、投標須知及附件、服務工作
    範圍及內容，合約書草案送處參採。」之函文予交通處、及八十二年五月五日，
    承辦人乙○○依據當時處長伍澤元之指示以省統籌分配款六億元辦理先期作業、
    及證人乙○○於八十七年七月一日所簽擬之簽稿中原定顧問公司須符合院頒「各
    機關委託技術顧問機構承辦技術要點」之規定，員工人數三十人以上、五年內具
    有辦理捷運或隧道工程規劃計一定金額之內容，而該簽呈其並未予以批示，繼於
    八十二年八月九日代理交通處處長，證人乙○○於八十二年九月十三日再簽呈該
    工程顧問公司須具「曾承攬都會地區○○○路地下化工程或地下捷運系統工程之
    規劃、設計之工程單一合約之服務總價在九十億元以上、員工人數一百五十人以
    上，並包括土木、結構、大地、建築、交通、機械、電機、環工等專業人員，．
    ．」之簽文，事後未經批可、及於八十二年九月十八日，在臺航大樓召開相關會
    議事宜，會後鐵路局承辦人即丁○○亦簽文該工程顧問公司具「．．．現有員工
    人數一百五十人以上」之內容，亦未被批可，最後證人乙○○簽呈中已無員工一
    百五十人以上、服務總價亦僅為一億元（臺中市）、七千萬元（臺南市）」之內
    容，該簽呈且由其批示核可、八十二年十二月三十一日由中華工程顧問股份有限
    公司、中興工程顧問股份有限公司、中鼎工程顧問股份有限公司、林同倓工程顧
    問股份有限公司、國光工程顧問股份有限公司五家公司競標後，由國光工程顧問
    股份有限公司以二億八千五百萬元減價得標，欠約後國光工程顧問股份有限公司
    無法依約履約等情；惟堅決否認其有何圖利國光工程顧問股份有限公司之犯意，
    並辯稱：「國光工程顧問股份有限公司之負責人鍾太郎是在一個會議後場合伍澤
    元介紹而認識，事實其並未到過國光公司，在調查中陳述曾至國光公司為口誤，
    國光公司之實況並不清楚、而乙○○所簽寫其未加以批示之簽呈係因當時並未代
    理交通處處長，無權予以批示，並非故意不加以批示，且如依當時乙○○所簽呈
    內容，根本就沒有廠商可以承包，就當時臺灣地區最大之工程顧問公司之中華工
    程顧問股份有限公司之工程服務實績，一年也只有三十餘億元，且是全年全部工
    程服務費用總額，不可能有單一工程服務總價高達九十億元以上之情況，因工程
    服務費是依總工程款之一定比率算出，一般為總工程款之百分之一，臺北市捷運
    南港線之單一工程服務總價也只有要求工程顧問公司之一年度取得工程服務總價
    大於五千萬元，最後乙○○欠呈內之工程服務總價為一億元（臺中市），為乙○○所簽，並不是其要求的、當時簽六億元款項當規劃費用，不是其簽的，其並不
    清楚。」、「我們第一次招標與第二次招標的作法都是一樣的，而且我還將評審
    人選報給上級機關去選，並不是我來指定，評審委員不可能由我來控制，而且我
    當時一開始只是以第二代理人之身份代理處長，除非真除，否則根本沒有什麼權
    力。」等語，以資置辯。
五、經查：
   (一)本件臺灣省政府交通處，依據行政院頒「改善交通全盤計劃」辦理可行性研究
     ，而於八十年六月十二日委託美商「美聯科技股份有限公司」辦理「臺中市○
     路立體化（郊區化）工程技術可行性研究暨規劃」，認以鐵路地下化為最佳方
     案，前臺灣省政府主席連戰亦指示臺中市○○○市○路地下化儘速辦理，並得
     動支省統籌分配款支應，該時交通處處長伍澤元亦指示臺中市○○○市○路均
     採地下化方案以呈報臺灣省政府，該時承辦人為該處第二科技士乙○○；臺灣
     省政府於八十二年二月九日召集相關之經建會、研考會、人事處、財政廳及主
     計處審核原則通過，提出「將現有鐵路地下化，自八十三年度至八十七年度分
     五年執行，八十二年辦理先期作業、鑽探、規劃、設計等工作，概估經費臺中
     市六百八十八億元、臺南市二百八十七億元」，該案於八十二年二月二十二日
     經臺灣省政委員會審議通過；又臺中市鐵路地下化工程委託調查暨綜合規劃案
     ，經前臺灣省交通處於八十二年十一月二十日在聯合報、中國時報、中央日報
     刊登甄選工程顧問公司，計有中華工程顧問股份有限公司、中興工程顧問股份
     有限公司、中鼎工程顧問股份有限公司、林同倓工程顧問股份有限公司、國光
     工程顧問股份有限公司等五家公司參標，競標並審核後，由國光工程顧問股份
     有限公司以二億八千五百萬元減價得標，國光工程顧問股份有限公司得標後，
     未能依所簽立之契約履約完成等上情，為被告丑○○分別於調查及偵審中所不
     爭執；且有臺灣省政府臺中、臺南市區○路地下化工程專案工作小組」與國光
     工程顧問股份有限公司所簽訂之「臺中市鐵路地下化工程委託調查及綜合規劃
     服務」合約影本一本在卷可憑。
   (二)而公訴人所認被告丑○○犯有圖利國光工程顧問股份有限公司犯行之各項事證
     ，其中：
   1.所指被告丑○○明知臺灣省政府呈報臺中市鐵路地下化案未經行政院交通部核
     可，而逕為進行辦理規劃案之招標部分：（即前揭所述公訴人認被告丑○○犯
     有圖利國光工程顧問股份有限公司欄之編號9.之部分）
     (1)前開所述臺中市鐵路地下化案，於八十二年二月五日由前開美聯公司向前交
       通處處長伍澤元簡報臺中市○○○市○路立體化（郊區化）工程技術可行性
       研究暨規劃後，伍澤元指示臺中市○○○市○路均採地下化建設設計，承辦
       人乙○○乃著手研擬呈報，交通處於同年月九日會同前臺灣省政府經建會、
       人事處、研考會、財政廳及主計處審核通過，並於同年月十五日呈報臺灣省
       政府委員會審議通過後，呈報行政院交通部，交通部則以所呈報內容簡略，
       請其檢討修正，交通處修正後於同年六月二十五日再行函報，交通部於八十
       二年八月二十五日｝函請再行補充財務計劃與成本估算，交通部並於八十二
       年十一月十九日｝召開會議討論該鐵路地下化會議，決議「一、原報案屬可
       行性究，原則可行，惟仍需繼續進行工程綜合規劃及細部計劃，方能確定估
       計工期及經費。二、綜合規劃一年、細部設計二年。三、原報建設計劃儘速
       修正為可行性研究報告。四、其他應注意規劃設計財務事項。」、「由鐵路
       局研擬作業流程、投標須知及附件、服務工作範圍及內容，合約書草案送處
       參採。」等情已如前述；依前揭所指，受委託之前開美聯公司於八十二年二
       月五日向該時之交通處處長伍澤元為簡報，伍澤元指示臺中市○○○市○路
       均採地下化，並於八十二年二月九日呈報臺灣省政府，八十二年二月十五日
       臺灣省政府召集相關業務單位審核通過呈報交通部，八十二年六月二十五日
       交通部要求其加以修正之時點堪以認定。
     (2)然被告丑○○係於八十二年八月九日始代理前交通處處長，八十三年二月八
       日起始擔任前交通處處長一節，已為公訴人於起訴書內所認定屬實，前揭於
       八十二年間前交通處委託美聯公司進行臺中市○○○市○路立體化（郊區化
       ）可行性研究暨規劃，八十二年二月五日美聯公司向該時處長伍澤元報告可
       行性之內容，同年二月九日前交通處呈報臺灣省政府，同年月十五日臺灣省
       政府召集業務相關單位審核通過呈報交通部，同年月二十五日交通部要求前
       交通處檢討修正之時點，被告於該時並非前交通處處長，得否有權獨自決策
       臺中市鐵路地下化之業務已非無疑。
     (3)再者被告於八十一年十二月二十三日，即因腦血管栓塞、中風住院，至八十
       二年一月二十日始出院一節，有被告提出之行政院國軍退除役官兵輔導委員
       會臺北榮民總醫院（八十二年一月四日起住院，至八十二年一月二十日出院
       ）、曾漢棋綜合醫院診斷證明書（八十一年十二月二十三日起住院，至八十
       二年一月三日出院）影本各一份附卷為據；美聯公司於八十一年十二月間，
       對於臺中市鐵路立體化（郊區化）採以地下化之建議內容，被告當難認有何
       事前知悉之情。
     (4)又八十二年二月五日美聯公司就臺中市鐵路立體化研究暨規劃後，提出以地
       下化為宜之方案，係向當時處長伍澤元簡報，此已如公訴人起訴書內所載；
       而臺灣省政府委員會於八十二年二月十五日第二一二三次會議中已決議：「
       其一：原則通過」，即臺灣省政府委員會已議決對於臺中市○○○市○路均
       採地下化規劃與建設之內容，此有臺灣省政府委員會第二一二三次會議議案
       通知單影本一份在卷可憑；則依八十二年二月五日臺灣省政府第二一二三次
       委員會議決內容，已通過中市○○○市○路窘採地下化之決議，被告於接任
       前交通處處長期間續為執行該項事務，亦實為延續與執行既定臺灣省政府之
       政策。
   2.所指被告交付庚○○「臺中市○○○市○路地下化工程委託調查及綜合規劃服
     務作計劃」時，囑付乙○○修改廠廠商資格之部分：（即前揭所述公訴人認定
     被告構成圖利罪理由之1.之部分）公訴人雖指該情已據證人庚○○、乙○○二
     人分別於偵查中證述屬實云云；然查證人乙○○於本院審理中已證稱：「我當
     時擔任臺灣省政府交通處技正」、「八十二年九月十三日等之簽呈是我簽的，
     後來簽呈沒有批准，因為長官（指被告丑○○）意思要經開會討論、」、「庚○○有轉達說處長說應開會廣徵意見。」等語，證人庚○○於本院審理中證稱
     ：「處長是口諭後，我就下條子給乙○○，開會資料是採用簽呈內容作為討論
     提綱。」等語（見本院九十年六月十三日上午九時十分筆錄；則依證人庚○○
     、乙○○二人於本院所證述之內容以觀，被告就證人乙○○簽寫之簽呈其間曾
     不為批示之行為，既係要證人庚○○、乙○○二人廣徵意見，以定參與競標廠
     商之資格，被告不予批示之行為，自不足為奇。（修改廠商資格之行為部分，
     另詳如後述）。
   3.就公訴人所指被告故為降低參與競標之工程顧問公司資格以圖利國光工程顧問
     股份有限公司之部分：（即前揭所述公訴人認定被告構成圖利罪理由之3.6.8.
     之部分）
     (1)公訴人所指降低證人乙○○簽寫之簽呈中「曾承攬同性質或相當工程之工程
       單一合約服務總價部分」：
       該案原乙○○於八十二年九月十三日簽呈之廠商資格（所謂「服務總價」
         ）為─．．．其同性質或相當之工程單一合約服務總價應在九十億元（美
         金三億五千萬元）以上。．．；於八十二年九月二十七日之簽呈之廠商資
         格（所謂「服務總價」）為─．．．其同性質或相當之工程單一合約服務
         總價應在一億元（臺中市部分，臺南市為七千萬元），此亦已如前述，亦
         為被告所不爭執。
       惟一般所謂工程服務費用，與原規劃及設計之工程款、設計費並不相同，
         工程服務費用一般為總工程款之百分之一，至百分之三之比率一節，此已
         分據證人己○○（中興工程顧問股份有限公司之工程師）到庭證稱：「我
         們公司到目前為止之單一工程服務費最高的一件是北宜快速道路，約六億
         元。」、「工程服務費是依工程規劃之大、小而定，約是總工程款之百分
         之一左右。」、「應無單一工程服務費用高達幾十億元以上。」等語，證
         人寅○○（中鼎工程顧問股份有限公司之工程師）到庭證稱：「我們公司
         至目前所作單一工程之服務總價最高是五億元。」、「不可能有工程規劃
         設計契約要求曾有單件規劃設計服務費用達九十億元以上，因規劃及設計
         （服務費）是總價（工程款）百分之一，最多是百分之三左右。」、「依
         我所知目前在臺灣地區最高單一工程服務總價是高雄地鐵之十億元。」等
         語。
       本件臺中市鐵路地下化工程依據八十二年二月九日臺灣省政府召集相關業
         務單位審核後，於同年月十五日提出送交臺灣省議會議決通過之總工程款
         概估為六百八十八億元（臺南市為二百八十七億元）；前交通處並於同年
         五月五日簽呈臺灣省政府核撥省統籌分配款六億元以辦理先期作業程序，
         同年五月五日前交通處會議中，另一前交通處副處長謝明輝則報告：「．
         ．．臺中市○○路地化）部分先撥四．五億元（臺南市部分一．五億元）
         ，此有被告提出前交通處呈請臺灣省政府核撥六億元省統籌分配款以辦理
         先期作業之簽稿、前臺灣省政府交通處八十二年五月十四日八二交秘字第
         一八六七九號業務會議紀錄影本各一份在卷可參；是依上之之所述
         ，臺中市鐵路地下化之總工程款概估為六百八十八億元，並由當時臺灣省
         政府統籌分配款核撥六億元，其中四．五億元就臺中市部分辦理先期作業
         業務等節，自堪認定。
       再依據證人己○○、寅○○二人於本院證言內容，一般工程服務費約為總
         工程款之百分一至三（即１％─３％），臺中市鐵路地下化工程款概估為
         六百八十八億元，依上述比率計算（６８８億元Ｘ１％＝６．８８億元）
         為六點八八億元左右，呈報核撥六億元，其中四．五億元以辦理臺中市○
         路地下化業務部分，就工程服務費比率上並無差池。
       又依行政院八十一年二月二十八日臺（八一）孝授字第０二００八號頒布
         「各機關委託技術顧問機構辦法技術服務要點」之第十點規定：建造費用
         之百分比法適用於性質較為單純之工程計劃，其服務費用應按項目多寡在
         下列百分比以下約定之：
    ┌─────┬────┬────┬────┬────┬────┬──┐
    │建造費用（│未滿一千│一千萬元│五千萬元│一億元以│一億元以│附註│
    │新臺幣）  │萬    元│以上未滿│以上未滿│上未滿五│上      │    │
    │服務費百  │        │五千萬元│一億元  │億元    │        │    │
    │分比      │        │        │        │        │        │    │
    │項目      │      │        │        │        │        │    │
    ├─────┼────┼────┼────┼────┼────┼──┤
    │工程設計督│五．一％│四．五％│三．九％│三．三％│二．九％│本項│
    │察與指導  │        │        │        │        │        │目包│
    │          │        │        │        │        │        │括第│
    │          │        │        │        │        │        │四點│
    │          │        │        │        │        │        │第一│
    │          │        │        │        │        │        │項第│
    │          │        │        │        │        │        │二款│
    │          │        │        │        │        │        │及第│
    │          │        │        │        │        │        │三款│
    │          │        │        │        │        │        │二款│
    │          │        │        │        │        │        │所定│
    │          │        │        │        ││        │之服│
    │          │        │        │        │        │        │務  │
    ├─────┼────┼────┼────┼────┼────┼──┤
    │工程監造  │四．０％│三．五％│三．０％│二．五％│二．二％│    │
    └─────┴────┴────┴────┴────┴────┴──┘
         此有被告提出之上開行政院八十一年二月二十八日臺（八一）孝授字第０
         二００八號頒布「各機關委託技術顧問機構辦法技術服務要點」一份在卷
         為憑；本工程之預估總工程款為六百八十八億元，依該要點內有關工程服
         務費用規定係適用二．九％之部分，亦足徵前揭II內容證人己○○、鍾毓
         東二人所證言工程服務費用約為工程總價之百分之一至百分之三（１％─
         ３％）內容足堪採信。
       再者，參諸「臺北市政府捷運工程局新店線１６０細部設計」，其單一工
         程合約服務總價僅為三億九千萬元；另於臺北市鐵路地下化工程之「松山
         專案」及「萬板專案」，「松山專案」之部分，於七十九年度規劃設計為
         五億八千五百零五萬四千元，於「萬板專案」之部分，為一億三千三百三
         十五萬五千元，此有上開該工程之服務證明書影本計三份在卷可參。
       綜前所述，依該工程原承辦人乙○○所簽稿參標廠商須具「其同性質或相
         當之工程單一合約服務總價應在九十億元（美金三億五千萬元）」之條件
         以換算，其曾有單一總工程服務為九十億元之紀錄，則該工程款係九十億
         元除以百分之一（９０億元除以１％），約為九千億元之總工程款，於該
         時狀況臺灣地區單一工程之工程款高達九千億元之可能性已極稀。
     (2)公訴人所指降低證人乙○○簽寫之簽呈中「顧問機現有技術工程人員至少一
       百五十人以上予以刪除之部分」：（即前揭所述公訴人認定被告構成圖利罪
       理由之３、６部分）
       公訴人認此部分被告涉有圖利國光工程顧問股份有限公司犯行其依據係以
         「各機關委託技術顧問機構辦法技術服務要點」之第四點末項已規定「各
         機關委託技術顧問機構服務，應以該技術顧問機構具有服務項目專長專任
         人員為決擇之必要條件」之規定為據。
       然上揭服務要點第四點末項除規定「各機關委託技術顧問機構服務，應以
         該技術顧問機構具有服務項目專長專任人員為決擇之必要條件」內容外，
         並無任何關於受委託之工程顧問公司究須有多少技術人員之規定。III：再
         者前交通處（該時處長為伍澤元）於八十二年一月十二日舉行之第十二次
         處務會議時，即已明確指示「公開招標案件，在訂定投標廠商資格時，應
         確定最少有三家以上合格廠商」（決議內容之(七)），八十二年七月二十日
         第二十四次處務會議時亦決議「招標案應研議可否在三億或五億元以下限
         制廠商資格，如確需限制廠商資格，最清有五家以上廠商參與投標，否則
         不可有所限制。」（決議內容四之(九)）等內容，此有前臺灣省交通處八十
         二年一月十九日八二交秘字第００一四四號、八十二年七月三十日八二交
         秘字第二八八０七號處務會議紀錄影本各一份在卷可據；則依上開二次會
         議之內容以觀，前交通處已明確決議最好不對公開招標之工程案件加以限
         制參與投標廠商資格條件予以限制。
     (3)況且證人乙○○所研擬最後定稿之「臺中市鐵路地下化規劃暨設計」案，行
       政院公共工程委員會於八十五年九月三日上午九時三十分許，發函前臺灣省
       政府、前臺灣省政府交通處、前臺灣省政府臺中市○○市區○路地下化工程
       專業小組、行政院副主任委員李源泉、行政院主任秘書廖宗盛、暨行政院公
       共工程委員會技術處、企劃處等相關單位研商「臺中市區○路地下化工程委
       託調查及縱合規劃案後續規劃作業之應徵資格」舉行檢討會後，結論亦認「
       「臺中市區○路地下化工程委託調查及綜合規劃案」所訂廠商應徵資格符合
       院頒處理要點及相關規定之精神，應屬合理。」，此有行政院公共工程委員
       會八十五年九月三日上午九時三十分開會通知單、八十五年九月十二日（八
       五）一程企字第一九三六號函影本各一份在卷可據。
     (4)是綜合前揭(1)、(2)、(3)所述：前交通處呈報臺灣省政府核撥六億元省統籌分
       配款以辦理臺中市鐵路地下化先期作業之款項部分既無差池之處；而依前揭
       、內之證人己○○、寅○○二人所證言內容及行政院八十一年二月二十
       八日臺（八一）孝授字第０二００八號頒布「各機關委託技術顧問機構辦法
       技術服務要點」之第十點規定，原承辦人乙○○所簽擬之參標廠商資格之須
       具有「曾承攬同性質或相當工程之工程單一合約服務總價應在九十億元（美
       金三億五千萬元）之條件，於臺灣地區並無任何廠商符合資格得以參標，該
       簽呈內容自顯有疏誤，於前交通處處務會議中已決議於公開招標案件之參與
       投標廠商最好不加以限制，以免於廠商無法參與競標之情甚明；且證人乙○○所簽擬最後定稿之簽文即廠商資格部分，後亦由行政院公共工程委員會召
       集相關單位研商後認最後招標之廠商資格為屬合理，亦足認被告並無故對證
       人乙○○施壓以降低廠商資格以圖利國光工程顧問股份有限公司甚明。
    4.於公訴人所指於參與投標廠商（即中華工程顧問股份有限公司、中興工程顧問
      股份有限公司、中鼎工程顧問股份有限公司、林同倓工程顧問股份有限公司、
      國光工程顧問股份有限公司）參與投標時，被告指定評審委員丙○○、乙○○
      、丁○○、辛○○參予審查，以圖利國光更程顧問股份有限公司之部分：（即
      前揭所述公訴人認定被告構成圖利罪理由4.之部分）
      (1)公訴人於此部分認定被告犯有圖利國光工程顧問股份有限公司犯行，係以該
        時派任之參與評審委員丙○○、乙○○、丁○○、辛○○四人均屬於八十三
        年三月二日臨時指派於八十三年三月七日參與審查，事先無法知悉審查資料
        ，已據上開四名審查人員於該署偵查中證述屬實，顯有圖利國光工程顧問股
        份有限公司之情為據；然查：
        證人乙○○本為前開工程之承辦人員，參與上揭工程之規劃，何能指稱證
          人乙○○對於如何審查上開參與投標廠商之內容均屬不知？此實無常情相
          違。且證人乙○○於公訴人指揮調查單位訊問：「你於八十三年三月七日
          參加「臺中、臺南鐵路地下化工程委託調查及綜合規劃服務」案投標廠商
          資格審核，有無長官指示放鬆對特定廠商資格之審核？」─答稱：「沒有
          。」、訊問「你於八十三年三月二十五日及二十六日參加「臺中、臺南鐵
          路地下化工程委託調查及綜合規劃服務」案投標廠商資格審核，有無長官
          指示放鬆對特定廠商資格之審核？」─答稱：「沒有。」（見八十九年九
          月十四日調查筆錄）。
        證人丁○○於公訴人偵查中訊問：「當時是否有上級或民代指示你們於評
          審時要讓國光公司承攬？」─答稱：「沒有，每個委員都有在評分表上簽
          名以示負責，在公布用代號，事後政風人員再密封。」等語（八十八年七
          月二十一日偵查筆錄）；於公訴人指揮調查單位訊問：「前述評分表你依
          據何標準評選國光公司名次第一名、分數最高？」─答稱：「我參與臺中
          市鐵路地下化規劃案顧問公司評審，國光公司提出之「服務建議書」在土
          地利用與開發計劃及路線佈置與施工方法替代方法均優於其他參與評審廠
          商，另在簡報內容答詢內容亦甚為詳盡，故我評國光公司分數最高，名次
          第一名。」、及「你有無受上級指示，在參與臺中市鐵路地下化工程規劃
          案顧問公司評審時，評分國光顧問公司分數最高名次第一名，以利該公司
          取得優先議價權利？」─答稱：「沒有。」等語。（見八十九年九月十四
          日調查筆錄）。
        證人辛○○於公訴人偵查中訊問：「為何會選定國光公司？」─答稱：「
          我在鐵路局服務四十年現已退休，依我服務的經驗，對國光公司提出的服
          務建議書很確實又與日本的國鐵合作。」等語（八十八年七月二十二日偵
          查筆錄）；於調查中訊問：「前述你表示曾參加相關工程規劃之評審工作
          ，你係依據何標準，針對國光工程顧問股份有限公司等四家公司進行評選
          ？」─答稱：「我是依據鐵路工程專業知識與服務經驗，針對國光公司等
          四家公司提出之服務建議書及簡報等資料，依評分項目逐一評分，所以我
          認為國光公司提出之資料及在場展示臺中市鐵路地下化完工模型，其內容
          非常詳細而評選該公司總分為九十五分名列第一。」、問：「你擔任評審
          委員針對國光公司等四家公司進行評選作業，有無受局長陳世芳等上級指
          示，給予國光公司評定最高分。」─答稱：「沒有」等語。（見八十九年
          九月十四日調查筆錄）。
        證人丙○○於公訴人偵查中訊問：「事先你可知道省府的其他三位評審是
          誰？有無事先交換意見？」─答稱：「不知道，沒有事先交換。」等語（
          八十八年九月六日偵查筆錄），於調查中訊問：「你在參與前開會議之前
          ，或會議中，有其他人或廠商向你遊說或關說特定資格廠商，請你支持特
          定廠商給予高分？」─答稱：「沒有。」等語。（見八十九年九月十四日
          調查筆錄）。
        從而，依據上揭公訴人所指官派委員乙○○、丁○○、辛○○、丙○○等
          人所證述內容，均顯示其等並未受到任何來自被告或其他所謂上級單位之
          應給予競標之國光工程顧問股份有限公司評選高分之指示，該四名證人既
      係依據參標之四家公司所出具之服務建議書暨規劃內容加以評選，則被告
          就指派上揭四名證人為評審委員之行為，實難認有何不當之處。
      (2)於函邀參與評分之專家學者部分：
        證人戊○○於本院審理中證稱：「臺中市鐵路地下化規劃時，交通處有邀
          請其擔任評審委員，記得約有三、四家以上公司參加，各家公司的代表應
          該都有在場。」、「交通處邀請方式是發函給中興大學，再由學校指派我
          參加。」、「以前與被告丑○○並不熟。」等語。
        證人卯○○於本院審理中證稱: 「我當時在逢甲大學任教，是交通處發函
          給學校，學校推派我去參加。」、「當時是以書面資料、簡報及現場之模
          型，為評選之標準。」等語。
        證人子○○於本院審理中證稱：「我是在臺北市區地○○路工程處工作，
          是交通處函邀後，服務機關派我去參加。、「當時以參加公司之服務建議
          書、簡報及答詢內容為評依據。」等語。
        證人癸○○於本院審理中證稱：「我是交通部運輸研究所組長，當時是就
          簡報內容及答詢內容以評選。」等語。
          （上、、、，見本院九十年九月十九日上午十時五十分審理筆錄
           。）
        證人壬○○到庭證稱：「我是國立中興大學土木系教授，有擔任臺中鐵路
          地下化案評審。」、「當時是主辦單位函給學校，學校再派人參加。「、
          「評審內容是依據顧問公司提書面資料及現場之簡報來評分。」、「現場
          應該有作發問與答詢。」等語。
        證人甲○○到庭證稱：「我是國立交通大學運輸工程管理學系教授，有擔
          任臺中市鐵路地下化案評審。」、「當時是先發函給學校，學校再派人參
          加。」、「主辦單位先給計劃書再由現場簡報及答詢結果評分。」等語。
          （上、，見本院九十年十月五日上午九時十五分審理筆錄。）
        依據上開證人連炳森、卯○○、癸○○、壬○○、甲○○等人於本院審理
          中所為證言，其等參加臺中市鐵路地下化規劃案之參加廠商投標評審工作
          ，係前臺灣省政府交通處發函予中興大學、逢甲大學、交通大學、交通部
          運輸研究所、臺北市鐵路地下化工程組等相關大學與機關參加評審，受函
          邀之相關大學與機關，再指派人選參加，依此方式參加之人員係臨時指派
          ，並非預先規劃參予之人選，對究竟有何廠商參加投標自難事先知悉；且
          依其評選方式，係以現場書面資料及簡報、答詢後，立即加以評審，上揭
          學校與相關機構推派之參與評審委員，當難認有何故為獨厚國光工程顧問
          股份有限公司使其得標之情。
      (3)綜合上揭(1)、(2)之所述：就前臺灣省政府交通處所指派參與評審委員即證人
        乙○○、丁○○、辛○○、丙○○四人，並無積極之事證足認被告有何於其
        等評審前要求給予參加投標之國光工程顧問股份有限公司最高分之評選，該
        四名證人於本院審理中又證稱被告並未要求其等對特定廠商予以高分評選，
        就指派評審委員乙○○、丁○○、辛○○、丙○○之部分，自難認有何不當
        之處；另於證人戊○○、卯○○、癸○○、壬○○、甲○○等人，係前臺灣
        省政府交通處發函給相關相關大學與機關參加評審，受函邀之相關大學與機
        關，再指派人選參加，依此方式參加之人員係臨時指派，並非預先規劃參予
        之人選，評審委員自無法事先知悉有何廠商參與投標，且依其評選方式，以
        現場書面資料及簡報、答詢後，立即加以評審，上揭學校與相關機構推派之
        參與評審委員，當難認有何故為獨厚國光工程顧問股份有限公司使其得標之
        情；是本院認就參加評審人員之指派、推派，尚不足以認定被告有何故為圖
        利國工程顧問股份有限公司之處。
    5.於公訴人所指臺中市鐵路地下化規劃案由國光工程顧問股份有限公司得標後，
      嗣後國光工程顧問股份有限公司無法履約完工之部分：（即前揭所述公訴人認
      定被告構成圖利罪理由10.之部分）
      (1)公訴人於此部分認定被告構成圖利國光工程顧問股份有限公司，係以國光工
        程顧問股份有限公司於參加上揭鐵路地下化規劃案投標後，以二億八千五百
        萬元得標；其後土木及建築工程以六千萬元分包予日本太平洋國際顧問股份
        有限公司、東日本工程顧問股份有限公司、東日本建築設計事務所、東京建
        築研究所、交建設計股份有限公司等五家公司，而此部分國光工程顧問股份
        有限公司之原得標價額為二億零三百六十五萬八千七百八十四元（其間有一
        億四千三百六十五萬八千七百八十四元之差額。）；地質管線調查部分，則
        以五千七百一十八萬六千二百九十五元分別委由欣久公工程股份有限公司、
        嘉展營造股份有限公司、奇裕企業股份有限公司、匠達顧問股份有限公司等
        四家公司，而此部分國光工程顧問股份有限公司之原得標價額為五千七百十
        八萬六千二百九十五元（其間有二千六百二十三萬三千八百八十八元之差額
        。）；以資證明國光工程顧問股份有限公司顯無完成履約之能力。
      (2)惟查：
        證人丁○○於本院中證稱：「工程顧問公司本身不做地質鑽探、管線調查
          等現場工作，該工程縱為中華工程顧問股份有限公司、中興工程顧問股份
          有限公司、中鼎工程顧問股份有限公司得標，亦無法做這些事情，縱不是
          國光工程顧問股份有限公司得標，他們現場作業也是要找協力廠商。」、
          「當時契約中有規定不可以轉包，但這些是協力廠商不是轉包。」、「以
          我們以前的工作經驗得知（問：你如何確定他們也會同樣找其他協力廠商
          ？）等語（見本院九十年六月十三日上午九時十分審理筆錄）。、及該契
          約上沒有禁止委外施工，但禁止轉包。」（見本院九十年八月十七日上午
          十時十五分審理筆錄）等語；而依卷附由「臺灣省政府臺中、臺南市區○
          路地下化工程專案工作小組」與國光工程顧問股份有限公司簽定之「臺中
          市鐵路地下化工程委託調查及綜合規劃服務」合約內容所載，亦確無禁止
          上開工程內之部分事務得以委外辦理之規定。
        證人寅○○、己○○二人於本院審理中分別證稱：「我們承包工程中之管
          線調查、鑽探、地形測量等工作都委外承包。」、「土木及綜合規劃我們
          可以自己做，環境說明一部分委外，」等語（見本院九十年七月十一日上
          午十時四十五分審理筆錄。）。
        是依據上揭、三位證人證言內容，工程顧問公司經營方式係著重於綜
          合規劃案，於管線調查、鑽探、地形測量等工作委外承包並不足為奇，公
          訴人以國光工程顧問股份有限公司於承攬上揭鐵路地下化案後，將其中工
          程予以委外、轉包，即論以被告存有圖利國光工程顧問股份有限公司犯意
          之依據自屬速斷；況公訴人所指之國光工程顧聞股份有限公司取得上揭鐵
          路地下化規劃案投標後，其後之土木及建築工程分包予日本太平洋國際顧
          問股份有限公司、東日本工程顧問股份有限公司、東日本建築設計事務所
          、東京建築研究所、交建設計股份有限公司等五家公司、地質管線調查部
          分，則別委由欣久公工程股份有限公司、嘉展營造股份有限公司、奇裕企
          業股份有限公司、匠達顧問股份有限公司等四家公司等情，此究係委外？
          或轉包？或分包？亦未見於起訴書內詳列事證予以說明，如係工程之轉包
          ，當為原契約所禁止，惟該契約並未禁止委外等情，業經證人丁○○證述
          無訛，而依卷內相關積極事證公訴人亦未提出國光工程顧問股份有限公司
          承攬之工程交予上揭公司施作確係原契約內所禁止之轉包情事。從而國光
          工程顧問股份有限公司就其所承攬之工程交由上開公司施作，於管線調查
          、地質鑽探、地型測量之事務交由具有該類型專業之公司施作，屬一般常
          態；且公訴人除僅指明國光工程顧問股份有限公司於承攬前揭鐵路地下化
          工程後將工程分別交由第三者施作外，然該契約內禁止轉包，並未禁止委
          外，公訴人既並未舉出國光工程顧問股份有限公司將工程分別交由第三公
          司施作，究係轉包或委外，僅徒以國光工程顧問股份有限公司於承該公程
          後交由第三公司施作，即推論係由被告圖利國光工程顧問股份有限公司所
          致，自屬率斷，從而，該部分之論述尚不足為被告不利之認定。
    6.末按貪污治罪條例第六條所指之圖利罪，於八十一年七月十七日修正之貪污治
      罪條例第六條第一項第四款規定為：「有左列行為之一者，處五年以上有期徒
      刑，得併科新臺幣一百萬元以下罰金：四、對於主管或監督之事務，直接或間
      接圖利者。」。於八十五年十月二十三日修正之貪污治罪條例第六條第一項第
      四款規定為：「有左列行為之一者，處五年以上有期徒刑，得併科新臺幣三千
      萬元以下罰金：四、對於主管或監督之事務，直接或間接圖私人不法之利益者
      。」。於九十年十一月十七日修正之貪污治罪條例第六條第一項第四款規定為
      ：「有左列行為之一者，處五年以上有期徒刑，得併科新臺幣三千萬元以下罰
      金：四、對於主管或監督之事務，明知違背法令，直接或間接圖自己或其他私
      人不法之利益，因而獲得利益者。」。公訴人認定被告所違犯之貪污治罪條例
      第六條第一項第四款之圖利罪，於八十二、三年間後，法令已有所修正，修正
      後之法令規定已明定貪污治罪條例第六條第一項第四款圖利罪必以圖取自己或
      第三人「不法之利益者」，並致因而獲取者，始足當之。經查：國光工程顧問
      股份有限公司於參與投標後取得「臺中市鐵路地下化工程委託調查及綜合規劃
      服務」契約之承攬權，該契約之簽訂後，國光工程顧問股份有限公司所得向「
      臺灣省政府臺中、臺南市區○路地下化工程專案工作小組」、臺灣省政府交通
      處領取之工程款自係依據上開簽訂契約內容之權利義務關係發生，該工程款之
      請求權當非所謂「不法之利益」；縱嗣後國光工程顧問股份有限公司未依契約
      內容履約完成，亦僅屬契約當事人如何依據契約所訂向國光工程顧問股份有限
      公司請求損害賠償，不得就此推論國光工程顧問股份有限公司未能完成上揭契
      約被告即有圖利該公司之犯意。
四、綜上所述，本件「臺中市鐵路地下化工程委託調查及綜合規劃服務」契約，由國
    光工程顧問有限公司承攬後，該公司固有未能完成契約之事實，而國光工程顧問
    股份有限公司於技術人員於事後亦調查出有部分以人頭充當情事，而被告於擔任
    前臺灣省政府交通處處長，綜理該處五科業務，對於上揭重大工程承辦人乙○○
    之簽呈中未進一步深究、規劃承攬之工程顧問股份有限公司技術是否足夠履約，
    免於該項國家重大工程得以按時、依序完成，其行政行為雖非無行政作為上不當
    與疏失之處；惟者前揭由證人乙○○所簽呈而定稿之有關參加投標廠商資格，後
    由中華工程顧問股份有限公司、中興工程顧問股份有限公司、中鼎工程顧問股份
    有限公司、林同倓工程顧問股份有限公司、國光工程顧問股份有限公司等五家公
    司投標後，由國光工程顧問股份有限公司得標承攬，既不足以認定被告有何假藉
    職務上之機會，對於主管事務圖利國光工程顧問股份有限公司之犯意，事後國光
    工程顧問股份有限公司所領取之工程款、或部分工程交由第三公司辦理其間之差
    額，亦不足認定為屬「不法之利益」，被告自不足遽認有何圖利國光工程顧問股
    份有限公司之犯行，公訴人所舉列之前開認定被告犯有圖利國光工程顧問股份有
    限公司之事證，自不足為被告不利之認定。是本件被告縱有前開之行政作為上疏
    失，惟該等行政作為上之疏失，既不足作為屬圖利國光工程顧問股份有限公司之
    事證，揆諸首揭判決之說明，尚難以認定被告有何圖利國光工程顧問股份有限公
    司之犯行；此外，復查無其他積極確切之事證足認被告有何公訴人所指之圖利犯
    行，既不能證被告犯罪，自應依法為被告無罪判決之諭知。
據上論斷，應依刑事訴訟法第三百零一條第一項，判決如主文。
中      華      民      國      九十一      年      七    月    二十二  日
                            臺灣臺中地方法院刑事第七庭
                                法  官  林學晴
右正本證明與原本無異。
如不服本判決，應於送達後十日內向本院提出上訴狀（須附繕本），上訴於臺灣高等
法院臺中分院。
                                書記官
中      華      民      國      九十一      年      七    月    二十二  日
